【裁判字號】    99,聲判,36
【裁判日期】    990428
【裁判案由】    聲請交付審判
【裁判全文】
臺灣臺北地方法院刑事裁定              99年度聲判字第36號
聲  請  人  益丞營造有限公司
代  表  人  丙○○
代  理  人  林辰彥律師
            謝玉玲律師
            林傳哲律師
被      告  乙○○
            甲○○
上列聲請人因被告等偽造文書案件，不服臺灣高等法院檢察署檢
察長中華民國99年1月8日，99年度上聲議字第459號駁回聲請再
議之處分（原不起訴處分案號：臺灣臺北地方法院檢察署檢察官
98年度偵字第26481號），聲請交付審判，本院裁定如下：
    主  文
聲請駁回。
    理  由
一、按告訴人不服上級法院檢察署檢察長或檢察總長認再議為無
    理由而駁回之處分者，得於接受處分書後十日內委任律師提
    出理由狀，向該管第一審法院聲請交付審判。法院認為交付
    審判之聲請不合法或無理由者，應駁回之。刑事訴訟法第二
    百五十八條之一、第二百五十八條之三第二項前段分別定有
    明文。可知交付審判之聲請，應僅限於「告訴人」提出告訴
    而為地方法院檢察署檢察官為不起處分，經合法提出再議又
    遭臺灣高等法院檢察署檢察長以無理由駁回後，方得於法定
    期間內內聲請之。又所謂告訴人，指犯罪當時直接被害之人
    ，若為間接被害，其申告之性質核屬告發，對於檢察官之不
    起訴處分、駁回再議處分自無再議、聲請交付審判之權。
二、本件聲請人益丞營造有限公司（下稱益丞公司）認：被告被
    告乙○○、甲○○與訴外人林文藤、林秀蘭（均已歿）於民
    國八十八年三月三日與益丞公司簽立工程契約書，約定由益
    丞公司承攬被告二人所有之臺北縣新店市○○段二二七及二
    二八地號上之新建ＲＣ造地上七層、地下一層之住宅新建工
    程，工程款共計新臺幣（下同）一千一百三十萬元。益丞公
    司依約施工完畢並申領臺北縣政府工務局核發之九一店使字
    第三○二號使用執照，俟益丞公司欲依約進行二次施工時，
    被告二人竟另覓他人簽約施工，且拒絕給付益丞公司餘欠工
    程款，益丞公司因與被告二人有前開工程款爭議，遂留置上
    開使用執照以供擔保。詎被告二人明知本件使用執照仍在益
    丞公司處，並未遺失，竟基於使公務員登載不實之犯意，於
    九十一年八月二十一日以該使用執照遺失為由，向臺北縣政
    府工務局申請補發，使不知情之臺北縣政府工務局承辦公務
    員登載於職務上所掌之公文書上，足以生損害於臺北縣政府
    工務局對建築物使用執照登記事項管理與監督之正確性。因
    認被告二人均涉有刑法第二百十四條使公務員登載不實之偽
    造文書罪嫌。而於九十八年四月十日具狀向臺灣臺北地方法
    院檢察署檢察官提出告發（案號：九十八年度他字第四○○
    三號、九十八年度發查字第一六四七號、九十八年度偵字第
    二六四八一號）。然為該署檢察官以無積極證據足認被告有
    告發意旨所指犯行，而依據刑事訴訟法第二百五十二條第十
    款規定，於九十八年十一月三十日為不起訴處分。益丞公司
    不服，於法定期間內提起再議，臺灣高等法院檢察署檢察長
    雖認益丞公司為告訴人，但仍認再議無理由，於九十九年一
    月八日以九十九年度上聲議字第四五九號駁回再議；益丞公
    司於九十九年二月二日收受前揭駁回再議之處分書後仍不服
    ，於法定期間內之九十九年二月十一日向本院聲請交付審判
    等節，有前述處分書、駁回再議處分書影本在卷可稽，復據
    本院調閱該等卷宗屬實。
三、聲請交付審判意旨詳如附件「刑事聲請交付審判」狀所載（
    被告乙○○姓名誤載為徐柳卻，益丞公司已具狀更正）。經
    查：「查犯罪之被害人始得提起自訴，以不正當方法逃漏稅
    捐及使公務員登載不實事項於職務上所掌之公文書，均係侵
    害國家法益之犯罪，林風文、楊文燦並非上訴人即被告等犯
    罪之直接被害人，即不能以上訴人即被告等成立上開犯罪，
    對之提起自訴。原審未經注意，於撤銷第一審關於上開部分
    之判決後，竟未依刑事訴訟法第三百三十四條規定，諭知此
    部分自訴不受理，而仍為實體上科刑之判決，自嫌違誤。」
    最高法院著有七十九年度臺上字第四九六九號判決意旨可資
    參照。而該案之事實略為：自訴人某甲、某乙訴稱，債務人
    某丙為逃避對渠等之債務，將其所有之不動產Ａ以虛偽「贈
    與」之名目，移轉登記與某丙之兄某丁，不動產Ｂ以虛偽「
    買賣」之名目移轉登記與某戊，某戊復將不動產Ｂ以虛偽「
    買賣」之名目移轉登記於某丁，因此逃漏稅捐，且使地政機
    關承辦人員將此等不實之「買賣」、「贈與」事項登載於職
    務上所掌之「建築改良登記簿」及「土地登記簿」。此有該
    案歷審判決在卷可稽（案號：臺灣高雄地方法院七十八年度
    自字第一一五號、臺灣高等法院臺南分院七十八年度上易字
    第三七○五號、最高法院七十九年度臺上字第四九六九號）
    。足認，刑法偽造文書罪章（偽造變造私文書罪、偽造變造
    公文書罪、偽造變造特種文書罪、公文書不實登載罪、使公
    務員登載不實罪、業務上文書登載不實罪、行使偽造變造或
    登載不實之文書罪、偽造盜用印章印文或署押罪、偽造盜用
    公印或公印文罪），本質上屬於侵害社會法益之犯罪，雖其
    中有部分例如（行使）偽造私文書、偽造盜用印章印文等罪
    ，含有侵害個人法益之性質，屬重層性法益之犯罪，即有犯
    罪當時直接被害而得提出告訴、自訴之適用。但在刑法第二
    百十四條使公務員登載不實罪中，其所直接保護者，乃公務
    文書內容之正確性，純屬社會法益。若人民因行為人使公務
    員登載不實而遭不利影響，亦屬間接受害。所提出之申告，
    應屬告發。臺灣高等法院檢察署認益丞公司之申告為告訴，
    容有未恰（最高法院三十年上字第四五二號判例事實內容似
    與本案並非完全一致，且該判例於九十五年六月二十七日經
    最高法院九十五年度第十二次刑事庭會議決議不再援用，並
    於九十五年七月二十七日由最高法院依據最高法院判例選編
    及變更實施要點第九點規定以臺資字第○九五○○○○六四
    九號公告之）。故益丞公司依法不能為交付審判之聲請。其
    聲請自不合法。至於益丞公司聲請意旨所稱應向臺北縣政府
    工務局函索全部之被告申請補發權狀案件相關資料，以認定
    本案承辦之公務員有無登載行為等，宜另循刑事訴訟法其他
    規定，向檢察機關提出，聲請重啟偵查。
四、綜上，聲請人之聲請，不符「告訴人不服上級法院檢察署檢
    察長或檢察總長認再議為無理由而駁回之處分者」而得聲請
    交付審判之要件，其聲請不合法，應依刑事訴訟法第二百五
    十八條之三第二項前段裁定駁回。
中     華    民    國    99    年    4    月   28     日
                   刑事第十庭審判長  法  官    蔡坤湖
                                     法  官    呂煜仁
                                     法  官    姚念慈
上正本證明與原本無異。
本裁定不得抗告。
                                     書記官    劉芸珊
中    華    民    國    99    年    4     月    30    日

司法院資訊處製作；財團法人民間司法改革基金會備份。
